ACORDAO-COMPLETO-2569662

ACÓRDÃO 3140/2023 ATA 11/2023 - SEGUNDA CÂMARA

VISTOS, relatados e discutidos estes autos que tratam de pedido de reexame contra o Acórdão 6205/2020-TCU-Segunda Câmara;
ACORDAM os ministros do Tribunal de Contas da União, reunidos em Sessão da Segunda Câmara, ante as razões expostas pelo relator e com fundamento no art. 71, inciso III, da Constituição Federal e art. 48 da Lei 8.443/1992 c/c os arts. 285 e 286, parágrafo único, do RI/TCU, em:
9.1. conhecer do presente pedido de reexame para, no mérito, negar-lhe provimento; e 
9.2. dar ciência desta deliberação à Imprensa Nacional e ao recorrente.

Pedido de reexame interposto acórdão  que julgou ilegal o ato de concessão de aposentadoria do recorrente.

Segunda Câmara

Imprensa Nacional.

3. Recorrente: Antônio Carlos de Souza (XXX.693.821-XX).

13.1. Ministros presentes: Aroldo Cedraz (na Presidência), Augusto Nardes (Relator) e Antonio Anastasia.
13.2. Ministro-Substituto convocado: Weder de Oliveira.

Adélio Couto Rosa

AUGUSTO NARDES

Ministra Ana Arraes.

Tratam os autos de pedido de reexame interposto por Antônio Carlos de Souza, ex-servidor Imprensa Nacional, contra o Acórdão 6205/2020-TCU-Segunda Câmara, de relatoria da Ministra Ana Arraes, que julgou ilegal seu ato de concessão de aposentadoria.
2.	A então Secretaria de Recursos (Serur) , acompanhada pelo representante do Ministério Público junto ao TCU (MPTCU) , examinou detalhadamente o recurso, razão pela qual transcrevo abaixo a análise, com ajustes que julgo pertinentes (peças 43, 44 e 53) :
	"INTRODUÇÃO
	Trata-se de pedido de reexame interposto pelo Sr. Antônio Carlos de Souza  (peça 24) , ex-servidor da Imprensa Nacional, contra o Acórdão 6205/2020-TCU-Segunda Câmara (peça 11) , que teve como relatora a Excelentíssima Senhora Ministra Ana Arraes.
1.1. O Acórdão 6205/2020-TCU-Segunda Câmara tem o seguinte teor:
VISTOS, relatados e discutidos atos de aposentadoria de ex-servidores da Imprensa Nacional.
ACORDAM os ministros do Tribunal de Contas da União, reunidos em sessão da 2ª Câmara, ante as razões expostas pela relatora, e com fundamento nos artigos 71, incisos III e IX, da Constituição Federal de 1988, 1º, inciso V, e 39, inciso II, da Lei 8.443/1992, 1º, inciso VIII, 259, inciso II, e 262 do Regimento Interno, 8º da Resolução TCU 206/2007 e 19 da Instrução Normativa TCU 78/2018, bem como na Súmula TCU 106, em: 
9.1. considerar ilegais os atos de aposentadoria em análise e negar-lhes registro;
9.2. dispensar a reposição das importâncias indevidamente recebidas de boa-fé pelos beneficiários até a data da notificação desta deliberação à unidade jurisdicionada;
9.3. determinar à Imprensa Nacional que:
9.3.1. no prazo de 15 (quinze) dias, a contar da ciência desta deliberação, cesse pagamentos decorrentes dos atos impugnados, sob pena de ressarcimento das quantias pagas indevidamente e responsabilização solidária da autoridade competente;
9.3.2. comunique aos interessados a deliberação deste Tribunal e os alerte de que o efeito suspensivo proveniente de eventual interposição de recursos no TCU não os eximirá da devolução dos valores indevidamente recebidos após a notificação, em caso de desprovimento dos apelos;
9.3.3. no prazo de 30 (trinta) dias, a contar da ciência deste acórdão:
9.3.3.1. encaminhe a este Tribunal, por cópia, comprovante da data em que os interessados dele tomarem conhecimento; 
9.3.3.2. emita novos atos, em que seja suprimida a irregularidade verificada, e os submeta ao TCU para nova apreciação, encaminhando, na oportunidade, e se for o caso, documentação probatória (laudos periciais emitidos no período do exercício, juntamente com as portarias de localização dos ex-servidores no local periciado ou portarias de designação para executar atividade já objeto de perícia) do período de exercício de atividades insalubres antes do advento da Lei 8.112/1990;
9.3.3.3. caso os interessados manifestem interesse, podem se manter aposentados com base em outro fundamento legal - e desde que cumpram os requisitos legais exigidos - ou retornar à atividade no sentido de completar o requisito temporal para nova aposentadoria ¿ a qual, obrigatoriamente, deverá fundamentar-se nas regras vigentes no momento da nova concessão.
	HISTÓRICO
	2.	No ato de alteração de aposentadoria ora em reexame, a Imprensa Nacional averbou tempo com contagem ponderada, fundamentado em Mandado de Injunção (ON 10/2010) , que apresenta fundamento diverso do contido no artigo 40, § 4º, inciso III, da Constituição Federal, consoante tabela abaixo:
	Interessado
	Tipo de ato
	Tempo averbado irregularmente

	Antônio Carlos de Souza
	Alteração
	2 anos, 11 meses e 29 dias

	2.1. Sobre a contagem ponderada do tempo de serviço prestado em condições especiais após a vigência da Lei 8.112/1990, para fins de aposentadoria comum, vem à balha o voto condutor do Acórdão 1076/2015-TCU-Segunda Câmara:
16.	 Não há amparo legal para a conversão do tempo de serviço especial em comum. Os precedentes do Supremo Tribunal Federal, inclusive o Mandado de Injunção 880, dizem respeito somente à integração normativa para os casos de aposentadoria especial.  A decisão proferida no MI 880 não autorizou a contagem ponderada de tempo de serviço para fins de aposentadoria comum, como constante do ato da referida beneficiária (grifos acrescidos) .
	2.2. É nesse sentido a Súmula Vinculante 33 do STF:
Aplicam-se ao servidor público, no que couber, as regras do regime geral da previdência social sobre aposentadoria especial de que trata o artigo 40, § 4º, inciso III da Constituição Federal, até a edição de lei complementar específica (grifos acrescidos) .
	2.3. Corroborando com esse entendimento, traz-se à colação a seguinte ementa do STF, por ocasião da apreciação do MI 2.123 AgR/DF:
EMENTA: Agravo regimental em mandado de injunção. Pedido de conversão do tempo de serviço. Ausência de previsão constitucional. Recurso provido. 1. O mandado de injunção volta-se à colmatagem de lacuna legislativa capaz de inviabilizar o gozo de direitos e liberdades constitucionalmente assegurados, bem assim de prerrogativas inerentes à nacionalidade, à soberania e à cidadania (art. 5º, LXXI, CF/1988) . 2. É imprescindível, para o exame do writ, a presença de dois pressupostos sucessivos: i) a verificação da omissão legislativa e ii) a efetiva inviabilidade do gozo de direito, faculdade ou prerrogativa consagrados constitucionalmente em razão do citado vácuo normativo. 3. O preceito constitucional em foco na presente demanda não assegura a contagem diferenciada do tempo de serviço e sua averbação na ficha funcional; o direito subjetivo corresponde à aposentadoria em regime especial, devendo esta Suprema Corte atuar na supressão da mora legislativa, cabendo à autoridade administrativa a análise de mérito do direito, após exame fático da situação do servidor. 4. A pretensão de garantir a conversão de tempo especial em tempo comum mostra-se incompatível com a presente via processual, uma vez que, no mandado de injunção, cabe ao Poder Judiciário, quando verificada a mora legislativa, viabilizar o exercício do direito subjetivo constitucionalmente previsto (art. 40, § 4º, da CF/88) , no qual não está incluído o direito vindicado. 5. Agravo regimental provido para julgar improcedente o mandado de injunção.
	2.4. É dizer: a CF/88, em nenhuma de suas disposições, assegurou o cômputo, de forma ponderada, de tempo de serviço prestado em condições especiais para conversão em tempo de contribuição. Muito pelo contrário, assim dispõe o § 10 do art. 40:
§ 10.  A lei não poderá estabelecer qualquer forma de contagem de tempo de contribuição fictício.
	2.5. Destarte, a transformação de tempo especial exercido em condições especiais em tempo de contribuição para aposentadoria comum, não se coaduna com a orientação emanada do Guardião da Constituição, tampouco com a remansosa jurisprudência deste Tribunal, o que impôs a impugnação da contagem ponderada de períodos laborados após o advento da Lei 8.112/1990 e conduziu à ilegalidade do respectivo ato de aposentadoria. Isso porque, com a exclusão do referido tempo ponderado, o interessado não possui os requisitos para aposentar-se com o fundamento informado pela Imprensa Nacional.
	EXAME DE ADMISSIBILIDADE
	3.	Reitera-se o exame preliminar de admissibilidade (peça 27) , ratificado à peça 29 pelo Excelentíssimo Senhor Ministro João Augusto Ribeiro Nardes, que entendeu pelo conhecimento do recurso, uma vez que preenchidos os requisitos do art. 48 da Lei 8.443/1992, c/c os artigos 285 e 286, parágrafo único do RI/TCU, suspendendo-se os efeitos dos subitens 9.1, 9.3, 9.3.1, 9.3.3 e 9.3.3.2 do Acórdão 6205/2020-TCU-Segunda Câmara, em relação ao recorrente.
	EXAME DE MÉRITO
	4. Delimitação
	4.1. Constitui objeto da presente análise definir se: 
	a) incidiu a decadência do poder/dever de este Tribunal examinar o ato de aposentadoria do recorrente;
	b) houve a violação aos princípios do devido processo legal, do contraditório, da ampla defesa, da segurança jurídica e da dignidade da pessoa humana. 
	5. Da decadência
	5.1. O recorrente aduz que teria incidido a decadência do poder/dever de este Tribunal examinar o ato de aposentadoria do recorrente, com base nos seguintes argumentos:
	5.2. É ineficiente a determinação da Ré, uma vez que, após 9 anos do ato administrativo operado e consequente pagamento da referida aposentadoria, vir a Administração Pública, mais uma vez, desestabilizar a autora emocionalmente, pois, de acordo com o artigo 54, da Lei nº . 9.784/99, em 05 (cinco) anos decaiu o direito de a Administração Pública rever os atos em questão.
	5.3. Portanto, ainda que pudesse ser discutido qualquer equívoco na composição dos proventos do recorrente, a passagem do tempo é suficiente para consolidar a validade do benefício recebido pelo servidor, por motivos de segurança jurídica, nos termos do art. 54, da Lei nº . 9.784/99.
	5.4. Em recentíssima decisão o Supremo Tribunal Federal julgou o mérito de Tema n. 445 (com repercussão geral) , fixando, dessa forma, a seguinte tese: 
'Em atenção aos princípios da segurança jurídica e da confiança legítima, os Tribunais de Contas estão sujeitos ao prazo de 5 anos para o julgamento da legalidade do ato de concessão inicial de aposentadoria, reforma ou pensão, a contar da chegada do processo à respectiva Corte de Contas', vencido o Ministro Marco Aurélio.
	5.5. Logo, a possibilidade de redução dos estipêndios pagos ao recorrente não pode ser admitida em nenhuma hipótese, tendo em vista que transcorreram mais de 05 (cinco) anos desde a percepção do primeiro pagamento.
	Análise:
	5.6. Quanto à decadência administrativa, esta só é configurada quando o processo não é julgado após 5 anos contados de sua chegada ao TCU. 
	5.7. Pacificando de vez o tema, o STF fixou a seguinte tese de repercussão geral (tema 445) , no bojo no RE 636.553, de relatoria do Min. Gilmar Mendes:
Em atenção aos princípios da segurança jurídica e da confiança legítima, os Tribunais de Contas estão sujeitos ao prazo de 5 anos para o julgamento da legalidade do ato de concessão inicial de aposentadoria, reforma ou pensão, a contar da chegada do processo à respectiva Corte de Contas. (destaquei) 
	5.8. Assim, como o ato em reexame foi enviado ao TCU apenas em 9/10/2015 (peça 5) e apreciado na Sessão Telepresencial de 2/6/2020 (peça 11) , não há que se falar em decadência administrativa nem em prescrição quinquenal, nem em obrigatoriedade de oitiva prévia do interessado.
	5.9. Por conseguinte, propõe-se a rejeição dos argumentos apresentados pelo recorrente.
	6. Do devido processo legal, do contraditório, da ampla defesa, da segurança jurídica e da dignidade da pessoa humana
	6.1. O recorrente aduz que teria havido violação aos princípios do devido processo legal, do contraditório, da ampla defesa e da segurança jurídica, com base nos seguintes argumentos:
	6.2. O Recorrente, com todo respeito, não pode admitir a atitude do Administrador de ter se omitido na concessão do exercício do devido processo legal, com o oferecimento de prazo para defesa, no âmbito administrativo, atuando com caráter extremamente arbitrário e ilegal, contrário ao Princípio da Segurança Jurídica, que deve nortear os atos da Administração Pública.
	6.3. É importante destacar que o Princípio da Segurança Jurídica se encontra no rol dos princípios elencados no caput do art. 2º da Lei nº 9.784/99. A garantia que o Princípio da Segurança Jurídica traz aos Administrados é a de que, diante das inovações, que são costumeiras e, muitas vezes, necessárias, seja preservada a estabilidade das relações entre os sujeitos e o Estado.
	6.4. Por certo que o Recorrente sustenta a si e aos seus dependentes, com a verba advinda de sua aposentadoria, não se fazendo possível, portanto, qualquer redução, o que implicaria também em violação ao Princípio da Dignidade da Pessoa Humana, consagrado no artigo 4º da Constituição Federal.
	Análise:
	6.5. Rejeita-se, desde já, o argumento de ter havido violação aos princípios do contraditório e da ampla defesa, em virtude de não ter sido oportunizado ao ora recorrente o direito de se manifestar nos autos antes da prolação do acórdão recorrido, porquanto o entendimento consubstanciado na Súmula Vinculante 3 do STF expressamente excepciona a observância do contraditório e da ampla defesa, previamente ao julgamento do Tribunal, nesses termos:
Nos processos perante o Tribunal de Contas da União asseguram-se o contraditório e a ampla defesa quando da decisão puder resultar anulação ou revogação de ato administrativo que beneficie o interessado, excetuada a apreciação da legalidade do ato de concessão inicial de aposentadoria, reforma e pensão (grifos acrescidos) . 
	6.6. Cumpre observar a interpretação que o TCU vem dando ao verbete sumular supra:
Os atos de alteração de aposentadoria, pensão e reforma que alterem o fundamento legal dos atos concessórios iniciais têm a mesma natureza jurídica destes, aplicando-se lhes a exceção prevista no Enunciado nº 3 da Súmula Vinculante do STF (Acórdão 1551/2007-TCU-Plenário) .
	6.7. É nesse mesmo sentido as seguintes deliberações: Acórdão 3009/2008-TCU-Segunda Câmara e Acórdão 897/2008-TCU-Segunda Câmara.
	6.8. Sobre a força dos precedentes jurisprudenciais do TCU, vem à balha o escólio de Cueto Rua:
As sentenças dos juízes são fontes do Direito porque elas inspiram outros juízes, os funcionários administrativos, os legisladores e os integrantes do grupo social, levando-lhes a atuar de uma maneira similar no futuro (apud Octavio Bueno Magano, in Manual de Direito do Trabalho, Parte Geral, 4ª Ed., São Paulo: LTr, 1991, p. 99) .
	6.9. Assim, à luz da remansosa jurisprudência do TCU, a exceção prevista na Súmula Vinculante 3 do STF se aplica, também, ao ato de alteração de aposentadoria, como é o caso em apreço. Daí porque se entende não ter havido violação aos princípios do contraditório e da ampla defesa.
	6.10. Cabe esclarecer que esta Corte de Contas não intima pessoalmente a parte acerca da data em que será julgado processo de seu interesse. Tal fato não ofende qualquer princípio constitucional ligado à defesa, vez que a publicação da pauta de julgamentos no Diário Oficial da União é suficiente para conferir publicidade ao ato processual. Tal exegese encontra amparo em deliberação do Plenário do Supremo Tribunal Federal, proferida em sede de Agravo Regimental em Mandado de Segurança (MS-AgR 26.732/DF, Relatora Ministra Carmen Lúcia) , conforme excerto a seguir transcrito: 
EMENTA: MANDADO DE SEGURANÇA. TRIBUNAL DE CONTAS DA UNIÃO. JULGAMENTO DE RECURSO DE RECONSIDERAÇÃO. INTIMAÇÃO PESSOAL DA DATA DA SESSÃO. DESNECESSIDADE. 
1. Não se faz necessária a notificação prévia e pessoal da data em que será realizada a sessão de julgamento de recurso de reconsideração pelo Tribunal de Contas da União. Ausência de ofensa aos princípios da ampla defesa e do devido processo legal quando a pauta de julgamentos é publicada no Diário Oficial da União. 
2. O pedido de sustentação oral pode ser feito, conforme autoriza o art. 168 do Regimento Interno do Tribunal de Contas da União, até quatro horas antes da sessão. Para tanto, é necessário que os interessados no julgamento acompanhem o andamento do processo e as publicações feitas no Diário Oficial da União. 
3. Agravo regimental ao qual se nega provimento.  
	6.11. Cabe lembrar que a sedimentada jurisprudência da Suprema Corte é no sentido de classificar como ato complexo a concessão de aposentadoria, reforma ou pensão, consoante os seguintes julgados (RMS 3881/SP, MS 19875/DF, RE 195861/ES e MS 23665/DF) .
	6.12. Assim, sendo o ato de aposentadoria e/ou pensão complexo, este somente passa a estar plenamente formado (perfeito) , válido (aferição da legalidade com reflexo de definitividade perante a Administração) e eficaz (plenamente oponível a terceiros, deixando de apresentar executoriedade provisória) quando recebe o registro pela Corte de Contas. Tal entendimento decorre do disposto no inciso III do art. 71 da Constituição Federal, que estabelece que compete ao Tribunal de Contas da União apreciar, para fins de registro, a legalidade dos atos de admissão, assim como a concessão de aposentadoria, reforma ou pensão.
	6.13. Nessa perspectiva, impõe-se reconhecer que referidos atos possuem natureza precária, razão pela qual, até que haja o efetivo julgamento e o consequente registro pela Corte de Contas, não há que se falar em direito adquirido, ato jurídico perfeito, proteção da confiança, ou em irredutibilidade dos proventos, tendo em vista a ausência de aperfeiçoamento e definitividade dos atos.
	6.14. A propósito do tema, colaciona-se entendimento esposado pela Corte Constitucional ao decidir no âmbito do RE-195.861/ES:
APOSENTADORIA - ATO ADMINISTRATIVO DO CONSELHO DA MAGISTRATURA - NATUREZA - COISA JULGADA ADMINISTRATIVA - INEXISTÊNCIA. O ato de aposentadoria exsurge complexo, somente se aperfeiçoando com o registro perante a Corte de Contas. Insubsistência da decisão judicial na qual assentada, como óbice ao exame da legalidade, a coisa julgada administrativa. (grifos acrescidos) 
	6.15. No caso em apreço, não houve o respectivo registro em razão da constatação de ilegalidade no ato, o que afasta, por si só, a presunção de legitimidade do ato administrativo que concedeu o benefício ao recorrente, não havendo, assim, que se falar em violação da segurança jurídica. 
	6.16. Quanto à boa-fé do recorrente, tenha-se presente que foi considerada ao se dispensar a devolução dos valores indevidamente recebidos, nos termos do subitem 9.2 do acórdão recorrido.
	6.17. Nesse quadro, é de se reconhecer que os proventos de aposentadoria têm caráter alimentar. No entanto, a Administração deverá observar o princípio da legalidade. De fato, não se pode relegar ao oblívio a lição de Hely Lopes Meirelles:
Na Administração Pública não há liberdade nem vontade pessoal. Enquanto na administração particular é lícito fazer tudo que a lei não proíbe, na Administração Pública só é permitido fazer o que a lei autoriza. A lei para o particular significa 'pode fazer assim'; para o administrador público significa 'deve fazer assim' (in Direito Administrativo Brasileiro, 33ª ed., São Paulo: Malheiros Editores, 2007, p. 87-88) .
	6.18. Assim, ressalta-se que este Tribunal tem o poder/dever de apreciar, para fins de registro, os atos de aposentadoria, nos termos do art. 71 da Lei Maior. Essa prerrogativa não pode ser infirmada pela sobreposição dos princípios da razoabilidade, da eficiência na Administração Pública e da dignidade da pessoa humana.
	6.19. No que tange a uma possível violação ao princípio da irredutibilidade salarial, destaca-se que, de acordo com o e. STF, não há óbice à redução de proventos caso alguma parcela/vantagem esteja sendo paga ao arrepio da lei, nos termos do entendimento proferido no âmbito do MS 25.552, de relatoria da Ministra Cármen Lúcia, verbis: 
EMENTA: MANDADO DE SEGURANÇA. ATO DO TRIBUNAL DE CONTAS DA UNIÃO. APOSENTADORIA DE MAGISTRADO. [...]. DECADÊNCIA ADMINISTRATIVA E OFENSA AO PRINCÍPIO DA IRREDUTIBILIDADE DE SALÁRIOS NÃO CONFIGURADAS. [...]3. O Supremo Tribunal Federal pacificou entendimento de que, sendo a aposentadoria ato complexo, que só se aperfeiçoa com o registro no Tribunal de Contas da União, o prazo decadencial da Lei n. 9.784/99 tem início a partir de sua publicação. Aposentadoria do Impetrante não registrada: inocorrência da decadência administrativa. 4. A redução de proventos de aposentadoria, quando concedida em desacordo com a lei, não ofende o princípio da irredutibilidade de vencimentos. Precedentes. 5. Segurança denegada (grifos acrescidos) .
	6.20. Por conseguinte, opina-se pela rejeição dos argumentos apresentados pelo interessado.
	CONCLUSÃO
	7.	Ex positis, conclui-se que:
	a) não incidiu a decadência do poder/dever de este Tribunal examinar o ato de aposentadoria do recorrente;
	b) não houve a violação aos princípios do devido processo legal, do contraditório, da ampla defesa, da segurança jurídica e da dignidade da pessoa humana. 
	7.1. Destarte, é de se propor a negativa de provimento deste recurso.
	PROPOSTA DE ENCAMINHAMENTO
	8. Ante o exposto, submetem-se os autos à consideração superior, propondo-se, com fundamento no art. 48 da Lei 8.443/1992:
	a) conhecer do recurso interposto, para, no mérito, negar-lhe provimento;
	b) cientificar o recorrente e os demais interessados do acórdão que vier a ser prolatado, ressaltando-se que o relatório e o voto que o acompanharem podem ser consultados no endereço www.tcu.gov.br/acordaos, no dia seguinte ao de sua oficialização."
3.	Considerando que o ato foi considerado ilegal em razão da averbação de tempo de serviço prestado em atividades insalubres com contagem ponderada e que o RE 1.014.286/SP, do Supremo Tribunal Federal, reconheceu a possibilidade de contagem ponderada de tempo de serviço nesses casos, proferi despacho determinando o encaminhamento do presente processo à então Secretaria de Recursos para que analisasse a existência de possível regularidade na contagem ponderada de tempo de serviço do ex-servidor (peça 57) .
4.	Após a realização das diligências cabíveis, a então Serur manifestou-se da seguinte forma, com a anuência do MPTCU (peças 87 a 89) :
	"INTRODUÇÃO
	Trata-se de pedido de reexame interposto pelo Sr. Antônio Carlos de Souza  (peça 24) , ex-servidor da Imprensa Nacional, contra o Acórdão 6205/2020-TCU-Segunda Câmara (peça 11) , que teve como relatora a Excelentíssima Senhora Ministra Ana Arraes.
1.2. O Acórdão 6205/2020-TCU-Segunda Câmara tem o seguinte teor:
VISTOS, relatados e discutidos atos de aposentadoria de ex-servidores da Imprensa Nacional.
ACORDAM os ministros do Tribunal de Contas da União, reunidos em sessão da 2ª Câmara, ante as razões expostas pela relatora, e com fundamento nos artigos 71, incisos III e IX, da Constituição Federal de 1988, 1º, inciso V, e 39, inciso II, da Lei 8.443/1992, 1º, inciso VIII, 259, inciso II, e 262 do Regimento Interno, 8º da Resolução TCU 206/2007 e 19 da Instrução Normativa TCU 78/2018, bem como na Súmula TCU 106, em: 
9.1. considerar ilegais os atos de aposentadoria em análise e negar-lhes registro;
9.2. dispensar a reposição das importâncias indevidamente recebidas de boa-fé pelos beneficiários até a data da notificação desta deliberação à unidade jurisdicionada;
9.3. determinar à Imprensa Nacional que:
9.3.1. no prazo de 15 (quinze) dias, a contar da ciência desta deliberação, cesse pagamentos decorrentes dos atos impugnados, sob pena de ressarcimento das quantias pagas indevidamente e responsabilização solidária da autoridade competente;
9.3.2. comunique aos interessados a deliberação deste Tribunal e os alerte de que o efeito suspensivo proveniente de eventual interposição de recursos no TCU não os eximirá da devolução dos valores indevidamente recebidos após a notificação, em caso de desprovimento dos apelos;
9.3.3. no prazo de 30 (trinta) dias, a contar da ciência deste acórdão:
9.3.3.1. encaminhe a este Tribunal, por cópia, comprovante da data em que os interessados dele tomarem conhecimento; 
9.3.3.2. emita novos atos, em que seja suprimida a irregularidade verificada, e os submeta ao TCU para nova apreciação, encaminhando, na oportunidade, e se for o caso, documentação probatória (laudos periciais emitidos no período do exercício, juntamente com as portarias de localização dos ex-servidores no local periciado ou portarias de designação para executar atividade já objeto de perícia) do período de exercício de atividades insalubres antes do advento da Lei 8.112/1990;
9.3.3.3. caso os interessados manifestem interesse, podem se manter aposentados com base em outro fundamento legal - e desde que cumpram os requisitos legais exigidos - ou retornar à atividade no sentido de completar o requisito temporal para nova aposentadoria ¿ a qual, obrigatoriamente, deverá fundamentar-se nas regras vigentes no momento da nova concessão.
	HISTÓRICO
	2.	No ato de alteração de aposentadoria ora em reexame, a Imprensa Nacional averbou tempo com contagem ponderada, fundamentado em Mandado de Injunção (ON 10/2010) , que apresenta fundamento diverso do contido no artigo 40, § 4º, inciso III, da Constituição Federal, consoante tabela abaixo:
	Interessado
	Tipo de ato
	Tempo averbado irregularmente

	Antônio Carlos de Souza
	Alteração
	2 anos, 11 meses e 29 dias

	2.1. Sobre a contagem ponderada do tempo de serviço prestado em condições especiais após a vigência da Lei 8.112/1990, para fins de aposentadoria comum, vem à balha o voto condutor do Acórdão 1076/2015-TCU-Segunda Câmara:
16.	 Não há amparo legal para a conversão do tempo de serviço especial em comum. Os precedentes do Supremo Tribunal Federal, inclusive o Mandado de Injunção 880, dizem respeito somente à integração normativa para os casos de aposentadoria especial.  A decisão proferida no MI 880 não autorizou a contagem ponderada de tempo de serviço para fins de aposentadoria comum, como constante do ato da referida beneficiária (grifos acrescidos) .
	2.2. É nesse sentido a Súmula Vinculante 33 do STF:
Aplicam-se ao servidor público, no que couber, as regras do regime geral da previdência social sobre aposentadoria especial de que trata o artigo 40, § 4º, inciso III da Constituição Federal, até a edição de lei complementar específica (grifos acrescidos) .
	2.3. Corroborando com esse entendimento, traz-se à colação a seguinte ementa do STF, por ocasião da apreciação do MI 2.123 AgR/DF:
EMENTA: Agravo regimental em mandado de injunção. Pedido de conversão do tempo de serviço. Ausência de previsão constitucional. Recurso provido. 1. O mandado de injunção volta-se à colmatagem de lacuna legislativa capaz de inviabilizar o gozo de direitos e liberdades constitucionalmente assegurados, bem assim de prerrogativas inerentes à nacionalidade, à soberania e à cidadania (art. 5º, LXXI, CF/1988) . 2. É imprescindível, para o exame do writ, a presença de dois pressupostos sucessivos: i) a verificação da omissão legislativa e ii) a efetiva inviabilidade do gozo de direito, faculdade ou prerrogativa consagrados constitucionalmente em razão do citado vácuo normativo. 3. O preceito constitucional em foco na presente demanda não assegura a contagem diferenciada do tempo de serviço e sua averbação na ficha funcional; o direito subjetivo corresponde à aposentadoria em regime especial, devendo esta Suprema Corte atuar na supressão da mora legislativa, cabendo à autoridade administrativa a análise de mérito do direito, após exame fático da situação do servidor. 4. A pretensão de garantir a conversão de tempo especial em tempo comum mostra-se incompatível com a presente via processual, uma vez que, no mandado de injunção, cabe ao Poder Judiciário, quando verificada a mora legislativa, viabilizar o exercício do direito subjetivo constitucionalmente previsto (art. 40, § 4º, da CF/88) , no qual não está incluído o direito vindicado. 5. Agravo regimental provido para julgar improcedente o mandado de injunção.
	2.4. É dizer: a CF/88, em nenhuma de suas disposições, assegurou o cômputo, de forma ponderada, de tempo de serviço prestado em condições especiais para conversão em tempo de contribuição. Muito pelo contrário, assim dispõe o § 10 do art. 40:
§ 10.  A lei não poderá estabelecer qualquer forma de contagem de tempo de contribuição fictício.
	2.5. Destarte, a transformação de tempo especial exercido em condições especiais em tempo de contribuição para aposentadoria comum, não se coaduna com a orientação emanada do Guardião da Constituição, tampouco com a remansosa jurisprudência deste Tribunal, o que impôs a impugnação da contagem ponderada de períodos laborados após o advento da Lei 8.112/1990 e conduziu à ilegalidade do respectivo ato de aposentadoria. Isso porque, com a exclusão do referido tempo ponderado, o interessado não possui os requisitos para aposentar-se com o fundamento informado pela Imprensa Nacional.
	EXAME DE ADMISSIBILIDADE
	3.	Reitera-se o exame preliminar de admissibilidade (peça 27) , ratificado à peça 29 pelo Excelentíssimo Senhor Ministro João Augusto Ribeiro Nardes, que entendeu pelo conhecimento do recurso, uma vez que preenchidos os requisitos do art. 48 da Lei 8.443/1992, c/c os artigos 285 e 286, parágrafo único do RI/TCU, suspendendo-se os efeitos dos subitens 9.1, 9.3, 9.3.1, 9.3.3 e 9.3.3.2 do Acórdão 6205/2020-TCU-Segunda Câmara, em relação ao recorrente.
	EXAME DE MÉRITO
	4. Delimitação
	4.1. Constitui objeto da presente análise definir se: 
	a) incidiu a decadência do poder/dever de este Tribunal examinar o ato de aposentadoria do recorrente;
	b) houve a violação aos princípios do devido processo legal, do contraditório, da ampla defesa, da segurança jurídica e da dignidade da pessoa humana. 
	4.2. Em instrução anterior (peças 43 e 44) , esta unidade técnica examinou os argumentos do recorrente e apresentou a seguinte conclusão:
7.	Ex positis, conclui-se que:
	a) não incidiu a decadência do poder/dever de este Tribunal examinar o ato de aposentadoria do recorrente;
	b) não houve a violação aos princípios do devido processo legal, do contraditório, da ampla defesa, da segurança jurídica e da dignidade da pessoa humana. 
7.1. Destarte, é de se propor a negativa de provimento deste recurso.
	4.3. No entanto, o Excelentíssimo Senhor Ministro Relator assim se manifestou (peça 43) :
Despacho
Trata-se, originariamente, de análise de atos de aposentadoria concedidas pela Imprensa Nacional.
2.	Mediante o Acórdão 6205/2020-TCU-Segunda Câmara, de relatoria da Ministra Ana Arraes, este Tribunal decidiu julgar ilegais e negar os registros aos atos de aposentadoria dos interessados, em razão da averbação de tempo de serviço prestado em atividades insalubres com contagem ponderada, com fundamento nos Mandados de Injunção ON 07/2007 e ON 10/2010, respectivamente, para o tempo de serviço prestado antes e depois da Lei 8.112/1990.
3.	Irresignado, o interessado Antônio Carlos de Souza apresentou pedido de reexame, alegando a decadência do poder/dever de este Tribunal examinar o ato de aposentadoria do recorrente e violação aos princípios do devido processo legal, do contraditório, da ampla defesa, da segurança jurídica e da dignidade da pessoa humana.
4.	Este Tribunal, em concordância com o decidido no âmbito do RE 1.014.286/SP, do Supremo Tribunal Federal, vem reconhecendo a possibilidade de contagem ponderada de tempo de serviço em casos de exercício de atividades que prejudiquem a saúde ou a integridade física do servidor (v.g. Acórdão 12356/2020-TCU-Primeira Câmara, relator Ministro Benjamin Zymler e 12948/2020 - TCU - 2ª Câmara, Relator Ministro Raimundo Carreiro) .
5.	No caso em análise, o ato do recorrente conta com a averbação de dois períodos de atividade considerada insalubre, a primeira averbação de 3 anos, 2 meses e 6 dias e a segunda de 2 anos, 11 meses e 29 dias (peça 5, página 3) . No entanto, não há nos autos documentação capaz de comprovar a insalubridade da atividade nestes períodos, como o Laudo Técnico das Condições Ambientais de Trabalho - LTCAT. Ademais, não é possível extrair do processo as datas dos períodos considerados insalubres e as atividades exercidas pelo interessado neste intervalo.
6.	À vista disso, determino o encaminhamento do presente processo à Secretaria de Recursos, para que analise a existência de possível regularidade na contagem ponderada de tempo de serviço.
	Encaminhem-se os autos à Secretaria de Recursos e o seu retorno a este Gabinete, via Ministério Público especializado.
	4.4. Assim foi decidido no RE 1.014.286/SP, que gerou o Tema 942 de repercussão geral:
	EMENTA: RECURSO EXTRAORDINÁRIO. REPERCUSSÃO GERAL. APOSENTADORIA ESPECIAL DE SERVIDOR PÚBLICO. ARTIGO 40, § 4º, III, DA CONSTITUIÇÃO DA REPÚBLICA. PEDIDO DE AVERBAÇÃO DE TEMPO DE SERVIÇO PRESTADO EM ATIVIDADES EXERCIDAS SOB CONDIÇÕES ESPECIAIS QUE PREJUDIQUEM A SAÚDE OU A INTEGRIDADE FÍSICA DO SERVIDOR, COM CONVERSÃO DO TEMPO ESPECIAL EM COMUM, MEDIANTE CONTAGEM DIFERENCIADA, PARA OBTENÇÃO DE OUTROS BENEFÍCIOS PREVIDENCIÁRIOS. POSSIBILIDADE ATÉ A EDIÇÃO DA EMENDA CONSTITUCIONAL N.º 103/2019. DIREITO INTERTEMPORAL. APÓS A EDIÇÃO DA EC 103/2019, O DIREITO À CONVERSÃO OBEDECERÁ À LEGISLAÇÃO COMPLEMENTAR DOS ENTES FEDERADOS. COMPETÊNCIA LEGISLATIVA CONFERIDA PELO ART. 40, § 4º-C DA CRFB. 
	1. A Constituição impõe a construção de critérios diferenciados para o cômputo do tempo de serviço em condições de prejuízo à saúde ou à integridade física, conforme permite verificar a interpretação sistemática e teleológica do art. 40, § 4°, CRFB. 
	2. Desde a edição das Emendas Constitucionais 20/1998 e 47/2005, não há mais dúvida acerca da efetiva existência do direito constitucional daqueles que laboraram em condições especiais à submissão a requisitos e critérios diferenciados para alcançar a aposentadoria. Nesse sentido é a orientação desta Suprema Corte, cristalizada no verbete de n.º 33 da Súmula da Jurisprudência Vinculante: 'Aplicam-se ao servidor público, no que couber, as regras do regime geral da previdência social sobre aposentadoria especial de que trata o artigo 40, § 4º, inciso III da Constituição Federal, até a edição de lei complementar específica'. 
	3. Ao permitir a norma constitucional a aposentadoria especial com tempo reduzido de contribuição, verifica-se que reconhece os danos impostos a quem laborou em parte ou na integralidade de sua vida contributiva sob condições nocivas, de modo que nesse contexto o fator de conversão do tempo especial em comum opera como preceito de isonomia, equilibrando a compensação pelos riscos impostos. A conversão surge, destarte, como consectário lógico da isonomia na proteção dos trabalhadores expostos a agentes nocivos. 
	4. Após a EC 103/2019, o § 4º-C do art. 40 da Constituição, passou a dispor que o ente federado poderá estabelecer por lei complementar idade e tempo de contribuição diferenciados para aposentadoria de servidores cujas atividades sejam exercidas com efetiva exposição a agentes químicos, físicos e biológicos prejudiciais à saúde, ou associação desses agentes, vedada a caracterização por categoria profissional ou ocupação. Não há vedação expressa ao direito à conversão do tempo comum em especial, que poderá ser disposta em normativa local pelos entes federados, tal como operou a legislação federal em relação aos filiados ao RGPS, nos termos do art. 57, da Lei 8213/91.
	5. Recurso extraordinário desprovido, com fixação da seguinte tese: 'Até a edição da Emenda Constitucional nº 103/2019, o direito à conversão, em tempo comum, do prestado sob condições especiais que prejudiquem a saúde ou a integridade física de servidor público decorre da previsão de adoção de requisitos e critérios diferenciados para a jubilação daquele enquadrado na hipótese prevista no então vigente inciso III do § 4º do art. 40 da Constituição da República, devendo ser aplicadas as normas do regime geral de previdência social relativas à aposentadoria especial contidas na Lei 8.213/1991 para viabilizar sua concretização enquanto não sobrevier lei complementar disciplinadora da matéria. Após a vigência da EC n.º 103/2019, o direito à conversão em tempo comum, do prestado sob condições especiais pelos servidores obedecerá à legislação complementar dos entes federados, nos termos da competência conferida pelo art. 40, § 4º-C, da Constituição da República'.
	4.5. Posta assim a questão, este Tribunal de Contas tem considerado legais as conversões de tempo especial em tempo comum, ainda que o labor em condições especiais tenha se dado após a vigência da Lei 8.112/1990, nos termos do acórdão supra - Tema 942 de repercussão geral - (cf., e.g., Acórdão 2353/2021-TCU-Primeira Câmara, Sessão de 2/3/2021) .
	4.6. Ocorre que, conforme apontado pelo Excelentíssimo Senhor Ministro Relator, em seu despacho de peça 43, 'o ato do recorrente conta com a averbação de dois períodos de atividade considerada insalubre, a primeira averbação de 3 anos, 2 meses e 6 dias e a segunda de 2 anos, 11 meses e 29 dias (peça 5, página 3) . No entanto, não há nos autos documentação capaz de comprovar a insalubridade da atividade nestes períodos, como o Laudo Técnico das Condições Ambientais de Trabalho - LTCAT. Ademais, não é possível extrair do processo as datas dos períodos considerados insalubres e as atividades exercidas pelo interessado neste intervalo'.
	4.7. Existe a fumaça do bom direito, sinalizando que o recorrente pode, efetivamente, ter laborado em condições insalubres. No entanto, não se trouxe aos autos prova contundente nesse sentido (o devido laudo pericial) .  
	4.8. Vale lembrar que o 'Manual de Recursos' deste Tribunal, aprovado pela Portaria TCU 35/2014, estabelece o seguinte:
O recorrente deve trazer todos os elementos que julgue necessários para sua defesa na instância recursal. Não serão deferidos pedidos para que o Tribunal adote diligências para produção de provas que deveriam ser apresentadas pelo próprio responsável ou interessado.
	4.9. A interpretação meramente literal do manual de recursos pode levar a uma decisão injusta. Afinal, segundo Cícero (De Officiis, I, 10, 33) , summum jus, summa injuria - 'do excesso de direito resulta a suprema injustiça'. 
	4.10. É nesse sentido a lição de Fábio Konder Comparato:
Um dos maiores méritos da sabedoria grega consistiu, justamente, em apresentar a moderação ou o bom senso (...) como virtude suprema. No frontispício do templo de Apolo, em Delfos, uma das inscrições célebres era: nada em excesso. Aquele que exerce o seu direito sem moderação acaba por perdê-lo (grifos acrescidos) (apud José Luciano de Castilho Pereira, in Manual de Processo do Trabalho sob a perspectiva do Advogado. Roberto Parahyba de Arruda Pinto, coordenador. São Paulo: Ltr, 2012, p. 19) .
	4.11. Reforçando-se essas ideias, não se pode relegar ao oblívio a lição de Carlos Maximiliano:
Não pode o Direito isolar-se do ambiente em que vigora, deixar de atender às outras manifestações da vida social e econômica; (...) 
Prefere-se o sentido conducente ao resultado mais razoável, que melhor corresponda às necessidades da prática, e seja mais humano, benigno, suave.
 (...) O Direito suscita de modo indireto e diretamente ampara a atividade produtiva, tutela a vida, facilita e assegura o progresso; não embaraça o esforço honesto, o labor benéfico, a evolução geral. Nasce na sociedade e para a sociedade; não pode deixar de ser um fator do desenvolvimento da mesma. Para ele não é indiferente a ruína ou a prosperidade, a saúde ou a moléstia, o bem-estar ou a desgraça. Para isso, até mesmo no campo do Direito Privado, encontra hoje difícil acolhida, tolerada apenas em sentido restrito, nos casos excepcionais de disposições claríssimas, a antiga parêmia, varrida há muito do Direito Público e filha primogênita da exegese tradicional, rígida, geométrica, silogística - Fiat justitia, pereat mundus: 'Faça-se justiça, ainda que o mundo pereça'.
 (...) O Direito é um meio para atingir os fins colimados pelo homem em atividade; a sua função é eminentemente social, construtora; logo não mais prevalece o seu papel antigo de entidade cega, indiferente às ruínas que inconsciente ou conscientemente possa espalhar.
A justiça deve ser equânime; concilie, sempre que for possível, a retidão com a bondade em toda a acepção da palavra.
Colocado em posição diametralmente oposta, Jorge Gmelin chega à mesma conclusão; e não é de admirar, porque a verdade prevalece sempre, cedo ou tarde, e é universal, não constitui privilégio de escola ou seita.
Hoje a maioria absoluta dos juristas quer libertar da letra da lei o julgador, pelo menos quando da aplicação rigorosa dos textos resulte injusta dureza, ou até mesmo simples antagonismo com os ditames da equidade. Assim, vai perdendo apologistas na prática a frase de Ulpiano - durum jus, sed ita Lex scripta est - 'duro Direito, porém assim foi redigida a lei' - e prevalecendo, em seu lugar, o summum jus, summa injuria - 'do excesso de direito resulta a suprema injustiça'.
Membro eminente da judicatura alemã dá o seguinte conselho aos seus pares: 'Nós, magistrados, que do povo saímos, precisamos ficar ao lado do povo, ter cérebro e coração atentos aos seus interesses e necessidades. A atividade do juiz não consiste, de modo algum, em simples esforço intelectual. Ela exige, em igual medida, são e ardente sentir, grandeza d'alma, tato, simpatia.
[...] Em conclusão: o Direito prevê e provê; logo não é indiferente à realidade. Faça-se justiça; porém salve-se o mundo, e o homem de bem que no mesmo se agita, labora, produz' (grifos acrescidos) (in Hermenêutica e Aplicação do Direito, 15ª Ed., Rio de Janeiro: Forense, 1995, p. 157, 165, 168/70) .
	4.12. É nesse mesmo sentir o magistério seguro do Ministro do TST José Roberto Freire Pimenta: 
Em suma, o novo juiz passa a ocupar papel de especial relevância dentro do Estado Constitucional e Democrático de Direito e, ademais, a ele caberá a função de adequar a lei ao caso concreto, humanizando o seu preceito genérico e impessoal (grifos acrescidos) (in A nova lei dos recursos trabalhistas: Lei 13.015/2014. São Paulo: LTr, 2015, p. 38) .
	4.13. Em virtude dessas considerações, é de se inferir que o caso em apreço não pode ser julgado com o coração empedernido, mas, isto sim, deve ser examinado com ardente sentir, grandeza d'alma, tato e empatia, requerendo do magistrado a sua inserção no seio da família do interessado para ouvir a sua voz interior, a humanidade que emana de sua pessoa. É nesse sentido a orientação de Georges Durry e Michelle Gobert:
[...] Il sera encore nécessaire qu'ils oublient qu'ils sont juges, pour s'intégrer dans les familles et y faire entendre leur voix, non pas du dehor par la vertu de leur autorité de magistrat, mais comme du dedans par l'humanité émanant de leur personne. [É necessário que eles se esqueçam de seus cargos de juízes para se integrarem no seio da família, fazendo ouvir então suas vozes, não de fora, em virtude de suas autoridades de magistrados, mas, de dentro, pela humanidade que emana de suas próprias pessoas] (a tradução é nossa) . (in Revue Trimestrielle de Droit Civil, Tome Soixante-Quatrième, Paris, Année 1966, p. 36) . 
	4.14. Afinal, o julgamento deste processo não pode ser considerado como mais um, dentre os milhares que são julgados anualmente por esta Corte de Contas, mas, isto sim, deve ser tido como um dos acontecimentos mais significativos da vida do interessado (his day in Court) . Assim, deve-se observar que foi varrida há muito do Direito Público a antiga parêmia, filha da exegese literal e silogística, - Fiat justitia, pereat mundus: 'Faça-se justiça, ainda que o mundo pereça'.
	4.15. Nesse sentir, com esteio no princípio da verdade material, diligenciou-se a Imprensa Nacional (peças 58-60) para esclarecer se o Sr. Antônio Carlos de Souza exerceu atividades insalubres, com a especificação de quais foram essas atividades, com a solicitação de se trazer à colação os devidos laudos periciais que comprovem o labor em condições especiais, bem como a informação precisa sobre quais os períodos em que o interessado laborou em tais condições.
	4.16. A Imprensa Nacional assim se manifestou (peças 62-64) :
2. Considerando que a Imprensa Nacional firmou o Acordo de Cooperação Técnica nº 001/2018, de 22 de novembro de 2018 (SEI 1047813) , com Ministério da Economia para a centralização dos serviços de concessão, pagamento e manutenção de benefícios e centralização dos respectivos acervos funcionais de aposentados e pensionistas dos órgãos da Administração Pública Federal Direta, caberá à referida Pasta as providências relacionadas a Diligência em questão. 
3. Sendo assim, a demanda foi encaminhada ao Departamento de Centralização de Serviços de Inativos e Pensionistas e Órgãos Extintos-DECIPEX do Ministério da Economia, conforme Ofício nº 259/2021/DG/IN/SG/PR (SEI 2739713) . 
4. Ademais, informações complementares quanto a concessão, pagamento e manutenção de benefícios e centralização dos respectivos acervos funcionais de aposentados e pensionistas da Imprensa Nacional, poderão ser esclarecidas junto ao DECIPEX do Ministério da Economia.
	4.17. Ocorre que, até este estádio processual, não consta nos autos resposta contundente sobre os quesitos de diligência encaminhados à Imprensa Nacional. Assim, reiterou-se a diligência, desta feita ao Departamento de Centralização de Serviços de Inativos e Pensionistas e Órgãos Extintos-DECIPEX do Ministério da Economia (peça 81) , para esclarecer se o Sr. Antônio Carlos de Souza exerceu atividades insalubres, especificando quais foram essas atividades, devendo trazer à colação os devidos laudos periciais que comprovem o labor em condições especiais, bem como a informação precisa sobre quais os períodos em que o interessado laborou em tais condições. 
	4.18. O julgamento de mérito final deste processo de aposentadoria impunha a necessidade de atendimento à diligência acima descrita, apesar de existir o seguinte parecer de força executória da AGU (peça 66) , pois que o recorrente não consta como parte autora na referida lide, verbis:
	4.19. Em resposta, assim se manifestou o Departamento de Centralização de Serviços de Inativos e Pensionistas e Órgãos Extintos-DECIPEX do Ministério da Economia (peça 86) :
 (...) não foram localizados laudos periciais, Notas Técnicas, Apostilamentos ou qualquer outro ato administrativo que comprove o labor em condições especiais, como requer o Tribunal de Contas da União, motivo pelo qual foi enviada a correspondência eletrônica anexa (doc 18803018) à Imprensa Nacional, solicitando essas informações complementares do órgão de origem do servidor.
	4.20. Assim, ante as tentativas frustradas de obtenção dos devidos laudos periciais que comprovem o labor do recorrente em condições especiais, bem como da inexistência de informações precisas sobre quais os períodos em que o interessado laborou em tais condições, entende-se que caberia ao interessado carrear em seu recurso todos os elementos necessários para sua defesa na instância recursal, nos termos do 'Manual de Recursos' deste Tribunal, aprovado pela Portaria TCU 35/2014.
	4.21. Por conseguinte, é perfeitamente aplicável ao caso o apotegma allegare nihil et allegatum non probare paria sunt (nada alegar e alegar e não provar, em Direito, querem dizer a mesma coisa) . Nesse sentido, vem à balha a doutrina de Mario Schiavi:
Diante da importância da prova para o processo, Carnelutti chegou a afirmar que as provas são o coração do processo, pois é por meio delas que se definirá o destino da relação jurídica processual (in Manual de Direito Processual do Trabalho, 4. Ed., São Paulo: LTr, 2011, p. 560) .
	4.22. Posta assim a questão, opina-se pela rejeição dos argumentos apresentados pelo recorrente, ratificando-se a conclusão de peças 43 e 44, no sentido de se negar provimento ao presente pedido de reexame.
 	CONCLUSÃO
	5.	Diante do exposto, conclui-se que se deve negar provimento ao presente recurso.
	PROPOSTA DE ENCAMINHAMENTO
	6.	Ante o exposto, submetem-se os autos à consideração superior, propondo-se que o Tribunal de Conta da União:
	a) conheça do presente pedido de reexame, para, no mérito, negar-lhe provimento;
	b)  informe o recorrente e demais interessados do acórdão a ser proferido, destacando que o relatório e o voto que o fundamentam podem ser acessados por meio do endereço eletrônico www.tcu.gov.br/acordaos." 
É o Relatório.

Bruno Paiva Gouveia (30.522/OAB-DF), entre outros, representando Antônio Carlos de Souza.

Procurador Marinus Eduardo De Vries Marsico.

PESSOAL. APOSENTADORIA. AVERBAÇÃO DE TEMPO DE SERVIÇO NO EXERCÍCIO DE ATIVIDADES INSALUBRES COM CONTAGEM PONDERADA PARA ATOS DE APOSENTADORIA COM FUNDAMENTO DIVERSO DO CONTIDO NO ART. 40, §4º, INCISO III, DA CONSTITUIÇÃO FEDERAL. ILEGALIDADE. NEGATIVA DE REGISTRO. DETERMINAÇÕES. PEDIDO DE REEXAME. CONHECIMENTO. ARGUMENTOS INCAPAZES DE MODIFICAR O ACÓRDÃO. NEGATIVA DE PROVIMENTO.

APOSENTADORIA (APOS)

Unidade de Auditoria Especializada em Pessoal (AudPessoal).

Trata-se de pedido de reexame interposto por Antônio Carlos de Souza, ex-servidor da Imprensa Nacional, contra o Acórdão 6205/2020-TCU-Segunda Câmara, de relatoria da Ministra Ana Arraes, que julgou ilegal seu ato de concessão de aposentadoria.
2.	De plano, ratifico o exame preliminar de admissibilidade no sentido de conhecer do recurso, vez que preenchidas as condições previstas no art. 48 da Lei nº 8.443/92.
3.	Inicialmente, o recorrente apresentou os seguintes argumentos: i) decadência do poder/dever de este Tribunal examinar o ato de aposentadoria do recorrente e ii) violação aos princípios da devido processo legal, do contraditório, da ampla defesa, da segurança jurídica e da dignidade da pessoa humana.
4.	Após a análise dos argumentos trazidos pelo recorrente a unidade técnica, com a anuência do Ministério Público junto ao TCU (MPTCU) , propôs o não provimento do recurso, ante a não incidência da decadência do poder/dever deste Tribunal e pela ausência de violação aos princípios do devido processo legal, do contraditório, da ampla defesa, da segurança jurídica e da dignidade da pessoa humana (peças 43, 44 e 53) .
5.	Ao receber o processo em meu gabinete, considerando que o ato foi considerado ilegal em razão da averbação de tempo de serviço prestado em atividades insalubres com contagem ponderada e que o RE 1.014.286/SP, do Supremo Tribunal Federal, reconheceu a possibilidade de contagem ponderada de tempo de serviço nesses casos, proferi despacho determinando o encaminhamento do presente processo à então Secretaria de Recursos, para que analisasse a existência de possível regularidade no ato ora em análise (peça 57) .
6.	Após a realização das diligências cabíveis a então Serur, acompanhada pelo Ministério Público junto ao TCU (MPTCU) , se manifestou no sentido de que não há laudos periciais que comprovem o labor do recorrente em condições especiais, bem como a inexistência de informações precisas sobre quais os períodos em que o interessado laborou em tais condições, opinando pelo não provimento do presente recurso.
7. 	       No mérito, assiste razão à unidade técnica, acompanhada pelo MPTCU, cujos argumentos incorporo às minhas razões de decidir, quanto à negativa de provimento do recurso.
8. 	       De fato, a ausência de documentação capaz de comprovar a natureza especial dos dois períodos de atividade considerada insalubre, de 3 anos, 2 meses e 6 dias e a segunda de 2 anos, 11 meses e 29 dias (peça 5, página 3) e a impossibilidade de precisar as datas exatas desses períodos, impede a averbação deste tempo de serviço prestado em atividades insalubres com contagem ponderada.
9.	O argumento do recorrente sobre suposta decadência não merece prosperar. Conforme consignado em tese de repercussão geral, no âmbito do RE 636.553, o Supremo Tribunal Federal entendeu que o prazo de cinco anos para o julgamento por esta Corte nos atos de aposentadoria, reforma ou pensão se inicia a partir da chegada do processo no TCU. No presente caso, o ato foi enviado a este Tribunal em 9/10/2015 (peça 5) e apreciado em 2/6/2020 (peça 11) , portanto, não há a ocorrência de prescrição quinquenal ou decadência administrativa.
10.	No tocante aos argumentos de violação do princípio da segurança das relações jurídicas, da isonomia e do direito adquirido estes não merecem prosperar, vez que contrários ao posicionamento sedimentado deste Tribunal, como evidencia a Súmula 278 do TCU:
Os atos de aposentadoria, reforma e pensão têm natureza jurídica de atos complexos, razão pela qual os prazos decadenciais a que se referem o § 2º do art. 260 do Regimento Interno e o art. 54 da Lei nº 9.784/99 começam a fluir a partir do momento em que se aperfeiçoam com a decisão do TCU que os considera legais ou ilegais, respectivamente.
11.	Nessa perspectiva, impõe-se reconhecer que referido ato possui natureza precária, razão pela qual, até que haja efetivo julgamento e o consequente registro pelo Tribunal de Contas da União, não há que se falar em ato jurídico perfeito ou em princípio da confiança e estabilidade, tendo em vista a ausência de aperfeiçoamento e definitividade do ato.
12.	Ademais, não merece acolhimento a tese de violação aos princípios do devido processo legal, contraditório e ampla defesa devido à ausência de oportunidade do recorrente se manifestar previamente nos autos, visto que conforme a Súmula 3 do Supremo Tribunal Federal assevera, in verbis:
Nos processos perante o Tribunal de Contas da União asseguram-se o contraditório e a ampla defesa quando da decisão puder resultar anulação ou revogação de ato administrativo que beneficie o interessado, excetuada a apreciação da legalidade do ato de concessão inicial de aposentadoria, reforma e pensão.
13.	Por fim, destaco que a boa-fé alegada pelo recorrente foi levada em consideração quando da dispensa, no acórdão recorrido, de devolução de valores recebidos indevidamente.
Ante as razões expostas, VOTO no sentido do acórdão que ora submeto à apreciação deste Colegiado.
TCU, Sala das Sessões, em 25 de abril de 2023.
Ministro JOÃO AUGUSTO RIBEIRO NARDES 
Relator